臺灣高等法院刑事判決　　　　　　　　　　　　　　　九十三年度上訴字第六六號
　　上　訴　人　臺灣板橋地方法院檢察署檢察官
　　上　訴　人
　　即　被　告　乙○○
　　　　　　　　　　　　現於臺灣新竹監獄新竹分監
　　被　　　告　丁○○
右上訴人因被告等違反廢棄物清理法案件，不服臺灣板橋地方法院九十二年度訴字第
一九九七號，中華民國九十二年十一月二十一日第一審判決（起訴案號：臺灣板橋地
方法院檢察署九十二年度偵字第五一四五號）提起上訴，本院判決如左：
    主  文
上訴駁回。
    事  實
一、乙○○前因違反麻醉藥品管理條例及槍砲彈藥刀械管制條例案件，經臺灣板橋地
    方法院以八十六年度易字第六００七號判處有期徒刑八月確定，於民國八十七年
    十二月二十四日執行完畢，復因違反槍砲彈藥刀械管制條例案件，經臺灣板橋地
    方法院以八十六年度訴字第二九九三號、本院以八十八年度上訴字第一六四五號
    判處有期徒刑五月確定，於九十一年七月五日執行完畢，詎其仍不知悔悛，明知
    未依廢棄物清理法第四十一條第一項之規定向直轄市、縣市主管機關或中央主管
    機關委託之機關申請核發公民營廢棄物清除處理機構許可文件，不得受託清除、
    處理廢棄物業務，竟基於概括犯意，自九十二年二月六日或七日（即農歷正月初
    六或初七）起，在臺北縣鶯歌鎮○○路六號即太子窯業公司廠房及其旁之土地上
    （按該址係戊○○《業由檢察官另案偵辦中》所有，交予乙○○使用以抵償債務
    ），以每次新臺幣（下同）四千元至五千元不等之代價，連續四十餘次供不特定
    人在其上傾倒建築廢棄物，並貯存在該地。嗣於同年三月五日十五時五十分許僱
    用不知情之丁○○操作承租之挖土機，將上開貯存之廢棄物予以集中之時，為警
    會同臺北縣政府環境保護局當場查獲，並扣得乙○○所有供清除、貯存廢棄物之
    堆高機乙部、其承租之挖土機乙部及當日清除廢棄物之收入四千元。
二、案經臺北縣政府警察局三峽分局報告臺灣板橋地方法院檢察署檢察官偵查起訴。
    理  由
壹、被告乙○○部分：
一、訊據被告乙○○矢口否認有違反廢棄物清理法之犯行，並辯稱：其是受僱於丙○○，案發當日係與丁○○一起在現場整地。其不是老闆，是替朋友丙○○頂罪的
    ，因其當時需要龐大的醫療費用，且朋友丙○○對其很好，說要幫我請律師，乃
    替丙○○頂罪云云。
二、經查：右揭事實，業據被告乙○○於警詢、偵查及原審審理中均自白不諱（見偵
    查卷第四、五頁、第六五、六六頁，原審卷第四三頁、第六三頁），並有卷附臺
    北縣政府環境保護局稽查紀錄乙份及現場相片三十幀在卷足稽（見偵卷第十四頁
    、第三一至三四頁）。復有被告乙○○所有供清除、貯存廢棄物使用之堆高機乙
    部、被告乙○○承租之挖土機乙部及與查獲當日清除廢棄物之收入四千元等扣案
    為憑，認被告乙○○前開自白與事實相符，自得採為認定事實之依據。雖被告乙○○於本院審理時翻異前詞，改以上情置辯，惟被告於本院審理時亦自承：「我
    都承認。」、「我都坦白，請從輕。」等語（見本院卷第一二一、一二二頁），
    且證人丙○○於本院時證稱：「（土地是我向你承租，你為何未向主管機關申請
    合法使用？）這塊土地是有債務糾紛，土地是戊○○的，我與戊○○有債務關係
    ，被告乙○○與戊○○也有債務關係，因有債務關係，故大家都能使用該土地，
    戊○○也同意。」、「本來我是將土地當倉庫使用，後因被告與戊○○有債關係
    ，我將系爭土地約七、八百坪給被告乙○○使用。」等語（見本院卷第一一三頁
    、一一六頁），證人戊○○於偵查中證稱：「（鶯歌大湖路六號之土地，是否為
    你所有？）目前我在管理，我已繼承，但未登記。（有無出借土地給被告乙○○
    ？）有，因我欠他錢。（土地是否出租給丙○○？）我亦欠他錢，故借土地給他
    用。（偵卷第六九頁反面），於本院審理時證稱：「（是否欠被告參佰元？）是
    ，他是我債權人之一。」（本院卷第一一五、一一六頁），核與被告乙○○於警
    訊供述：「（該處土地是何人所有？）是屬戊○○先生所有，因為他欠我約參佰
    萬元歸還，所以我才利用他的廢棄物工廠傾倒堆積廢棄物抵償。」（偵卷第四頁
    背面、第五頁正面）等語相符，堪認本案土地是戊○○管理所有，被告乙○○與
    證人戊○○間有債務關係，才利用他的廢棄物工廠傾倒堆積廢棄物抵償。末參以
    證人丙○○於本院並稱：「（本案是你叫被告乙○○出來頂罪？）土地是大家都
    能使用，不是我叫他出來挑罪。」（本院卷第一一六頁），證人甲○○於本院時
    復證稱：「（知道丙○○叫被告乙○○出來挑罪？）不知道。」等語（見本院卷
    第一一四頁），此外，查無任何事證足資證明被告乙○○係為證人丙○○頂替本
    案犯行，被告所辯無非事後砌詞巧飾，不足採信。本件事證明確，被告乙○○之
    犯行，堪予認定。
三、按從事廢棄物清除、處理業務者，應向直轄市、縣市主管機關或中央主管機關委
    託之機關申請核發公民營廢棄物清除處理機構許可文件後，始得受託清除、處理
    廢棄物業務，廢棄物清理法第四十一條第一項定有明文。被告乙○○未依上開規
    定領得許可文件即從事廢棄物之貯存及清除，核其所為，係犯廢棄物清理法第四
    十六條第一項第四款之未依同法第四十一條第一項規定領有廢棄物清除許可文件
    而從事廢棄物貯存及清除罪。公訴意旨雖認被告之犯行除係從事廢棄物之清除外
    ，尚涉同條款之未領有廢棄物清除許可文件而從事廢棄物處理罪云云，惟被告接
    受不特定人傾倒廢棄物並在該地貯存，應屬廢棄物之清除及貯存之行為，而非如
    掩埋、棄置、焚燬或再利用等處理行為，公訴意旨於此容有誤會，應予更正，且
    因起訴法條與應適用之法條相同，自無庸為變更起訴法條之諭知。被告乙○○先
    後多次犯行，時間緊接，方法相同，犯罪構成要件相同，顯係基於概括犯意而為
    ，應依連續犯規定論以一罪，並依法加重其刑。查被告乙○○前因違反麻醉藥品
    管理條例及槍砲彈藥刀械管制條例案件，經臺灣板橋地方法院以八十六年度易字
    第六００七號判處有期徒刑八月確定，於八十七年十二月二十四日執行完畢，復
    因違反槍砲彈藥刀械管制條例案件，經本院以八十八年度上訴字第一六四五號判
    處有期徒刑五月確定，於九十一年七月五日執行完畢，有本院被告全國前案紀錄
    表附卷足參，於五年以內再犯有期徒刑以上之罪，為累犯，應依刑法第四十七條
    之規定遞加重其刑。
四、原審基於前述理由，因依廢棄物清理法第四十六條第一項第四款，刑法第十一條
    前段、第五十六條、第四十七條各規定，審酌被告乙○○有多次犯罪紀錄，素行
    非佳，犯罪之動機、方式，造成之危害並非重大，偵、審中能坦承犯行，並已部
    分回復現場狀況，有檢察官勘驗筆錄及相片附卷可參（見偵卷第七四至八六頁）
    ，犯後態度尚稱良好等一切情狀，量處有期徒刑一年四月。暨以扣案堆高機乙部
    係被告乙○○所有供清除、貯存上開廢棄物使用之物，而扣案四千元則係其當日
    清除廢棄物之收入，業經被告乙○○陳明在卷，應分依刑法第三十八條第一項第
    二款、第三款之規定諭知沒收。至查獲當時同為扣案之挖土機乙部，則係被告乙○○向所有人甲○○承租使用，亦經被告乙○○及證人甲○○供陳在卷（偵卷第
    三八頁背面、第一三頁正面），並非被告乙○○所有之物，復非屬違禁物品，自
    無從為沒收之諭知。核其認事用法，俱無違誤，量刑亦甚允洽。被告上訴意旨，
    指摘原審量刑過重，為無理由，應予駁回。
貳、被告丁○○部分：
(一)公訴意旨略以：被告丁○○與被告乙○○基於犯意之聯絡，受雇於被告乙○○，
    而在臺北縣鶯歌鎮○○路六號即太子窯業公司廠房及其旁之土地上操作怪手整地
    ，從事廢棄物之清除、處理，嗣經警於同年三月五日十五時五十分許會同臺北縣
    政府環境保護局當場查獲，因認被告丁○○亦涉犯廢棄物清理法第四十六條第一
    項第四款之罪嫌。
(二)按不能證明被告犯罪者，應諭知無罪之判決，刑事訴訟法第三百零一條第一項定
    有明文。次按行為非出於故意或過失者，不罰，刑法第十二條前段亦規定甚明。
    又犯罪事實之認定，應憑真實之證據，倘證據是否真實尚欠明確，自難以擬制推
    測之方法，為其判斷之基礎，最高法院著有五十三年臺上字第六五六號判例可循
    。且刑事訴訟上證明之資料，無論其為直接或間接證據，均須達於通常一般之人
    均不致有所懷疑，而得確信其為真實之程度，始得據為有罪之認定，若其關於被
    告是否犯罪之證明未能達此程度，而有合理懷疑之存在，致使無從形成有罪之確
    信，根據「罪證有疑，利於被告」之證據法則，即不得遽為不利被告之認定，亦
    有最高法院七十六年度臺上字第四九八六號判例可資參照。
(三)公訴人認被告丁○○涉有上開犯嫌，無非係以被告丁○○警詢及偵查中之自白，
    與同案被告乙○○、證人甲○○警詢及偵查中之供述等，為其論據。
(四)訊之被告丁○○固坦認於右揭時地操作挖土機堆置廢棄物而遭查獲之情事，惟否
    認有何違反廢棄物清理法之犯行，並辯稱：伊係受僱於甲○○之挖土機操作員，
    案發當日係受雇主甲○○指派前往現場工作，至現場後則依被告乙○○指示操作
    挖土機將現場之廢棄物集中，並不知被告乙○○係在未領有廢棄物清除許可文件
    之情形下從事廢棄物貯存及清除等語。
(五)經查：
  (一)被告丁○○於警詢及偵查中固均坦認其於查獲當日在現場操作挖土機堆置廢棄物
    之事實，惟並未承認犯罪，並以係受甲○○之僱用派往現場工作，亦不知被告乙○○未領得廢棄物清除許可文件等語資為置辯（參偵查卷第七頁背面、第三十八
    頁背面），是以被告丁○○在警偵訊中實未自白犯罪，公訴人認被告丁○○自白
    犯罪並資為其犯罪事實之證據，即失所據。
  (二)又廢棄物清理法第四十六條第一項第四款之犯罪性質上屬學理所稱之行政犯，乃
    國家基關基於行政目的科予人民一定之行政義務，違者賦予刑罰之法律效果，而
    究竟該等應盡之行政義務為何或義務人已否履行，他人實不易由行為外觀察知，
    此在依法應經行政機關許可始得從事特定行為或事業之情形尤然，蓋從事該等特
    定行為或事業本身並不違法，所處罰者乃因其未依規定取得許可之故，是對此等
    犯罪構成要件之該當性之認識，實非如一般自然犯（如傷害、搶奪、妨害風化等
    ）由外觀及形式上一望即知。本件被告乙○○於案發前一日電洽甲○○以五千元
    之價格承租挖土機乙部及操作員乙名，當時僅言明係整理工地雜物，甲○○遂於
    案發當日十時許以電話指示所僱用之員工即被告丁○○至案發現場操作挖土機等
    情，亦經被告乙○○於警詢及偵查中（見偵卷第五頁正面、第三八頁背面、第六
    五頁背面），證人甲○○分別於警詢、偵查中及原審供陳明確（見偵查卷第十二
    頁背面、第三十八頁背面、第六十頁背面，原審卷第五八頁），足證被告丁○○
    並非直接受雇於被告乙○○，而係受雇於甲○○，並依甲○○之指派前往案發現
    場工作，則被告丁○○既僅係單純受指派前往承租挖土機之業主即被告乙○○處
    工作，其對被告乙○○所從事廢棄物之清除、貯存等行為是否已領有許可文件，
    徒由現場之情形未必能為知悉。而卷存資料又無任何事證可資證明被告丁○○係
    在已知悉被告乙○○未向主管機關申請核發廢棄物清除、處理許可文件之情形下
    ，而為協助廢棄物之集中堆置行為，尚難遽認其就廢棄物清理法第四十六條第一
    項第四款之行為確有故意之主觀犯意存在，自不成立該罪。此外，復查無其他積
    極證據足資證明被告涉有前開犯行，自屬不能證明被告犯罪。
(六)原審因予諭知被告無罪之判決，經核尚無違誤。
(七)公訴人上訴意旨略以：原審既認被告丁○○係受被告乙○○雇用在現場駕駛挖土
    機整地，且被告丁○○亦自承開挖土機已十幾年，知道處理垃圾要有許可證，是
    被告對於起訴事實至少有不確定故意，原審認定事實似有悖於經驗法則云云。惟
    查：本件被告丁○○係受雇證人甲○○，並非直接受雇於被告乙○○，且依證人
    甲○○之指派前往案發現場工作，其對被告乙○○所從事廢棄物之清除、貯存等
    行為是否已領有許可文件，徒由現場之情形未必能為知悉，已如前述，尚不足以
    被告丁○○自承開挖土機已十幾年，知道處理垃圾要有許可證等情，即遽以推論
    被告對於起訴事實至少有不確定故意，自不得以公訴人臆測之詞，即遽為被告不
    利之認定。上訴人執此指摘原判決不當，為無理由，應予駁回。
據上論斷，應依刑事訴訟法第三百六十八條，判決如主文。
本案經檢察官吳國南到庭執行職務。
中　　　華　　　民　　　國　　九十三　　年　　　四　　　月　　二十三　　日
                              臺灣高等法院刑事第六庭
                                  審判長法  官  陳  春  秋
                                        法  官  高  明  哲
                                        法  官  洪  英  花
右正本證明與原本無異。
如不服本判決，應於收受送達後十日內向本院提出上訴書狀，其未敘述上訴之理由者
並得於提起上訴後十日內向本院補提理由書（均須按他造當事人之人數附繕本）。
                                        書記官  陳  威  霖
中　　　華　　　民　　　國　　九十三　　年　　　四　　　月　　二十七　　日
廢棄物清理法第四十六條
  有下列情形之一者，處一年以上五年以下有期徒刑，得併科新臺幣三百萬元以下罰
  金：
  一  任意棄置有害事業廢棄物。
  二  事業負責人或相關人員未依本法規定之方式貯存、清除、處理或再利用廢棄物
      ，致污染環境。
  三  未經主管機關許可，提供土地回填、堆置廢棄物。
  四  未依第四十一條第一項規定領有廢棄物清除、處理許可文件，從事廢棄物貯存
      、清除、處理，或未依廢棄物清除、處理許可文件內容貯存、清除、處理廢棄
      物。
  五  執行機關之人員委託未取得許可文件之業者，清除、處理一般廢棄物者；或明
      知受託人非法清除、處理而仍委託。
  六  公民營廢棄物處理機構負責人或相關人員、或執行機關之人員未處理廢棄物，
      開具虛偽證明。
  無許可文件，以經營廢棄物清除、處理為常業者，處三年以上十年以下有期徒刑，
  得併科新臺幣九百萬元以下罰金。
